臺灣板橋地方法院刑事判決　　　　　　　 94年度訴字第295號
公　訴　人　臺灣板橋地方法院檢察署檢察官
被　　　告　丁○○原名潘麗玉.
　　　　　　甲○○
前二人共同
選任辯護人　蔡信章律師
被　　　告　乙○○
選任辯護人　李國盛律師
被　　　告　丙○○
指定辯護人　謝新平律師
上列被告等因貪污案件，經檢察官提起公訴（九十四年度偵續字
第一號），本院判決如下：
    主  文
丁○○連續意圖供行使之用，而變造儲值卡，處有期徒刑壹年貳
月，緩刑肆年。
甲○○、乙○○、丙○○連續意圖供行使之用，而變造儲值卡，
各處有期徒刑壹年肆月，均緩刑肆年。
    事  實
一、丁○○（原名潘麗玉，於民國九十三年六月十四日更名）、
    甲○○、乙○○、丙○○均係受僱於臺北大眾捷運股份有限
    公司（下稱臺北捷運公司）之員工，丁○○係擔任永安市場
    站之站長（自九十一年十月起任此職），甲○○係擔任頂溪
    站之副站長（自九十一年五月起任此職），乙○○係擔任北
    投站之副站長（自八十九年一月起任此職），丙○○係擔任
    臺北車站站之副站長（自九十二年三月起任此職），渠等均
    係負責捷運車站內售票機、閘門設備之維護與旅客問題之解
    答，及臺北大眾捷運系統臺北智慧卡票證股份有限公司（下
    稱臺北智慧卡公司）所發行之悠遊卡加值與進出碼更改等業
    務。又悠遊卡係臺北捷運公司規劃之ＩＣ智慧卡電腦票證，
    由臺北智慧卡公司負責執行，該公司先向製卡廠商訂製空白
    悠遊卡後，再自行錄碼，將晶片號碼等資料錄入空白悠遊卡
    ，於加值後可作為支付搭乘捷運票價使用，加值上限為新臺
    幣一萬元，加值方式可由設置於捷運車站及部分停車場之悠
    遊卡加值機自動加值，亦可由捷運車站詢問處之站務人員及
    貼有悠遊卡標示之便利商店店員進行人工加值，而加值金額
    應於每日結算後匯入臺北捷運公司，悠遊卡於加值後，即將
    所加值之一定金額載入卡上電磁紀錄內，等同於攜帶現金，
    故悠遊卡應屬儲值卡。而悠遊卡之正常使用係先進站後出站
    ，其中「進出碼」則係顯示使用悠遊卡進出捷運車站狀態之
　　代碼，在站務人員處理機（以下簡稱ＰＡＭ）之卡片分析功
　  能中，進站狀態之代碼為「１」，出站狀態之代碼為「０」
    ，旅客持悠遊卡進站，經由閘門面板感應後，該悠遊卡即留
    下進站紀錄，亦即呈現代碼為「１」之進站狀態，悠遊卡若
    僅完成進站感應動作，而欲重複在任何捷運車站進站，皆會
    遭閘門拒絕，旅客必須透過站務人員，在該站詢問處之ＰＡ
    Ｍ上更改進出碼，意即將該悠遊卡之進站紀錄取消，使之呈
    現代碼為「０」之出站狀態；同理，閘門面板亦無法接受同
    一張悠遊卡重複出站之感應，同樣需要利用ＰＡＭ更改進出
    碼，方能繼續使用。而站務人員依規定更改悠遊卡進出碼之
    情況計有三種：(一)、閘門設備發生問題；(二)、系統發生異常
    狀況（含緊急狀況）；(三)、悠遊卡進出站時，票卡未感應或
    持兩張以上票卡同時感應等。若有前述三種狀況之一，則旅
　　客無法正常進、出站，此時，站務人員會進行了解及對該悠
　  遊卡以ＰＡＭ進行電腦分析，並根據旅客陳述之理由及卡片
    分析之結果，更改進出碼及決定是否需要扣款，如責任歸屬
　　於臺北捷運公司所致，則毋需扣款，站務人員得以在ＰＡＭ
　  顯示之應付車資欄內，輸入扣款金額為「０」元，如責任歸
    屬於旅客，則輸入需扣款之金額。除上述三種狀況外，任何
　　人皆不得擅自更改悠遊卡。詎丁○○、甲○○、乙○○、丙○○均明知非有前述三種狀況，不得擅自更改悠遊卡之進出
    碼，竟各基於意圖供行使之用暨為自己不法所有之概括犯意
　　，分別在如附表所示之時間（起訴書誤載為自九十二年一月
　  間某日起，應予更正），分別以如附表犯罪方法欄所示之不
    正方法變造悠遊卡，連續多次輸入應付車資為「０」元之虛
    偽資料，使該站務人員處理機之電腦分析系統陷於錯誤，誤
    以為應更正渠等所持用如附表所示悠遊卡之進出碼紀錄，使
    該悠遊卡免於被扣除該次搭乘捷運之車資，而藉此獲得財產
    上不法之利益（渠四人變造悠遊卡之時間、地點、次數、逃
    漏車資總額，均詳如附表所示）。嗣經臺北捷運公司票務中
    心工程人員發覺部分悠遊卡之進出站紀錄異常，經票務中心
    主任指示該公司運務部門全面清查悠遊卡電腦交易紀錄，並
    由臺北市政府政風室函送法務部調查局臺北市調查處（下稱
    臺北市調查處）調查，始查悉上情，而丁○○、甲○○、丙○○三人，於偵查機關未發覺渠等犯罪前，於九十三年一月
    十二日分別主動向臺灣臺北地方法院檢察署自首，表明渠等
    確有以前開不正方法變造悠遊卡逃漏車資等情，並進而接受
    裁判。
二、案經臺北市調查處移送臺灣板橋地方法院檢察署檢察官偵查
    起訴。
    理  由
一、前揭事實，業據被告丁○○、甲○○、乙○○、丙○○分別
    在臺北市調查處調查時、偵查中及本院審理時坦承不諱，並
    經證人即臺北捷運公司運務部經理譚國光、票務中心工程員
    安晉萱、第二運務中心板橋段段長林繼業、新中段段長林榮
    輝等人在偵查中證述綦詳，及臺北捷運公司北投站站長己○○在本院審理時證述在卷，復有臺灣臺北地方法院檢察署、
    臺北捷運公司、臺北市調查處於九十三年一月十九日共同會
    勘「臺北捷運公司員工涉嫌不法案」模擬逃票流程報告、臺
    北捷運公司查核第一階段一百十五人及後續二十四人應繳金
    額一覽表、臺北捷運公司九十三年九月八日北捷運字第0933
    1361000 號函、九十四年三月八日北捷政字第09430332200
    號函暨收據、繳款證明影本、第一運務中心新中站務段實際
    輪值表、被告四人分別出具之切結書等件在卷可稽，堪認被
    告四人前開自白與事實相符。是本件事證明確，被告四人前
    開犯行均洵堪認定，應予依法論科。
二、核被告四人所為，均係犯刑法第二百零一條之一第一項之變
    造儲值卡罪及同法第三百三十九條之三第二項之以不正方法
    將虛偽資料輸入電腦而得財產上不法利益罪。被告四人行使
    變造儲值卡即悠遊卡之低度行為，為變造之高度行為所吸收
    ，不另論罪。渠四人先後多次變造儲值卡及以不正方法將虛
    偽資料輸入電腦而得財產上不法利益之犯行，時間緊接，方
    法相同，所犯各係構成要件相同之罪名，顯係各基於概括犯
    意反覆為之，均各為連續犯，應依刑法第五十六條之規定分
    別論以一罪，並各加重其刑。又被告四人均係以一行為同時
    觸犯前述二罪名，為想像競合犯，應依刑法第五十五條規定
    ，從法定刑較重之連續變造儲值卡罪論處。再被告丁○○、
    甲○○、丙○○於犯罪後，在有偵查犯罪職權之機關知悉渠
    等犯罪前，即於九十三年一月十二日分別主動向臺灣臺北地
    方法院檢察署自首，表明渠等確有以前開不正方法變造悠遊
    卡逃漏車資等情，有臺灣臺北地方法院檢察署九十三年十月
    十二日函暨丁○○、甲○○自首狀原本及丙○○自首訊問筆
    錄附卷可稽（見偵字第一一七一一號卷第五四頁以下），參
    以渠三人嗣後亦未逃避偵審之事實，應認本件被告丁○○、
    甲○○、丙○○均合於自首之要件，應依刑法第六十二條前
    段之規定減輕其刑，並依法先加後減之。至辯護人蔡信章律
    師、李國盛律師雖均請求准予依刑法第五十九條規定酌量減
    輕其刑等語，惟被告四人職司臺北捷運公司站務人員處理機
    之執行者，不思以誠行事，在已領取交通補助之情形下，竟
    仍利用工作之便，謀取自身不法利益，造成所服務之公司受
    有損害，渠等犯罪之情狀，殊難認有何堪予憫恕之情甚明，
    是辯護人請求適用刑法第五十九條之規定，酌減其刑，本院
    認為不當，自不予減輕其刑。爰審酌被告四人身為臺北捷運
    公司之員工，因工作之便得知悠遊卡扣款之漏洞，竟為貪圖
    小利，以不正方法逃漏自身搭乘捷運所應繳付之車資，並斟
    酌渠等犯罪之動機、手段、所生之危害及被告丁○○、乙○○擅自更改進出碼之次數僅十餘次，所逃漏車資總額僅各為
    七百二十元、四百九十五元，而被告甲○○、丙○○擅自更
    改進出碼之次數達一百餘次，所逃漏之車資總額分別為六千
    六百五十五元、五千六百三十元，且渠等事後均坦承犯行，
    深感悔意，態度尚稱良好，且已將所得財產上不正利益全數
    繳還予臺北捷運公司；至被告乙○○雖辯以：因本件犯行已
    於九十三年十二月七日捐款五萬元予財團法人犯罪被害人保
    護協會板橋分會，犯後態度良好云云，惟查在本案前所為緩
    起訴處分經撤銷後，該會業已依檢察官命令於九十四年二月
    二十四日將其前開所捐款項發還被告乙○○，有本院電話查
    詢紀錄表暨匯款單據各一紙在卷可查，且被告乙○○亦未提
    及有捐款予其他公益團體之紀錄，是尚難以其前有依緩起訴
    處分書履行捐款，即於量刑時予以審酌等一切情狀，分別量
    處如主文所示之刑，以示懲儆。末查，被告四人均未曾受有
    期徒刑以上刑之宣告，有臺灣高等法院被告前案紀錄表各一
    份在卷可按，渠等因思慮欠周，致罹本罪，犯後已分別自首
    、自白犯行，深具悔意，態度良好，經此偵審程序並受罪刑
    之宣告後，當已知所警惕，信無再犯之虞，本院因認對渠等
    所宣告之刑，均以暫不執行為適當，爰併予各宣告緩刑四年
    ，以觀後效，並啟自新。
三、至公訴意旨原雖以被告四人均係依法令從事於公務之人員，
    因認渠等前開犯行，應依貪污治罪條例第五條第一項第二款
    之利用職務上之機會詐欺財物罪嫌論處，惟該部分論罪科刑
    法條業經蒞庭檢察官於九十四年六月二十八日本院審判期日
    陳明更正起訴法條為刑法第三百三十九條之三第二項之規定
    ，且按，貪污治罪條例所規範之犯罪主體，依該條例第二條
　　規定，應係指依據法令從事公務之人員或受公務機關委託承
　  辦公務之人員。而臺北捷運公司係依大眾捷運法第二十六條
    規定所設立，具獨立之法人格。又依公營大眾捷運股份有限
　　公司設置管理條例第一條規定：「為確保大眾捷運系統之公
　  營機構在明確經營責任、財務自主、盈虧平衡下，以企業化
    經營管理，提升服務品質，符合民眾需要，特制定本條例」
　　、第二條規定：「大眾捷運系統地方主管機關所設立之公營
　  大眾捷運股份有限公司，其設置管理依本條例之規定，本條
    例未規定者，依其他法律之規定」，是臺北捷運公司應屬私
　　法人性質之公營事業機構。又依同條例第九條規定：「捷運
　  公司董事長、監察人及代表公股之董事，具公務員身分；總
    經理及其餘董事，得不具公務員身分。捷運公司副總經理以
　　下之從業人員，除第十二條規定外，依公司人事規章辦理，
　  不適用公務員有關法令之規定」，其立法目的係為靈活運用
    人力，期能有助於捷運公司企業化之經營，且銓敘部八十七
　　年五月六日八七臺法二字第一六一七０號書函略以：捷運公
　  司副總經理以下之從業人員，均排除公務員服務法之適用釋
    示在案。是臺北捷運公司與站務人員間係簽訂勞動契約，並
    適用勞動基準法之規定，並非依法令任用或執行職務。又臺
    北捷運公司站務人員處理悠遊卡之帳務，係因臺北捷運公司
    與臺北智慧卡公司簽訂委託契約，並非依據法令從事悠遊卡
    之帳務處理。再查，臺北市政府與臺北捷運公司間，係以簽
    立民事租賃契約之方式，將臺北都會區大眾捷運系統財產出
    租予臺北捷運公司使用、管理、營運及收益，雙方係屬民事
　　私經濟之法律關係，尚不成立行政委託，此有前開租賃契約
　  書影本一份在卷可稽。從而，被告四人既僅分別擔任臺北捷
    運公司之站長、副站長等職務，並非依據法令從事公務之人
    員或受公務機關委託承辦公務之人員，又所從事者亦非屬行
　　政委託或依法令規定委託之事項，自非屬貪污治罪條例所規
　  範之對象，尚難以前開罪責相繩，附此敘明。
據上論斷，應依刑事訴訟法第二百九十九條第一項前段，刑法第
五十六條、第二百零一條之一第一項、第三百三十九條之三第二
項、第五十五條、第六十二條前段、第七十四條第一款，判決如
主文。
本案經檢察官戊○○到庭執行職務。
中　　華　　民　　國　　94　　年　　7 　　月　　26　　日
                  刑事第十一庭  審判長法　官  潘翠雪
                                      法　官  楊明佳
                                      法　官  王士珮
以上正本證明與原本無異
如不服本判決應於送達後10日內向本院提出上訴狀。
　　　                                書記官　程欣怡
中　　華　　民　　國　　94　　年　　7 　　月　　26　　日
附錄本案論罪科刑法條全文：
中華民國刑法第二百零一條之一
意圖供行使之用，而偽造、變造信用卡、金融卡、儲值卡或其他
相類作為簽帳、提款、轉帳或支付工具之電磁紀錄物者，處一年
以上七年以下有期徒刑，得併科三萬元以下罰金。
行使前項偽造、變造之信用卡、金融卡、儲值卡或其他相類作為
簽帳、提款、轉帳或支付工具之電磁紀錄物，或意圖供行使之用
，而收受或交付於人者，處五年以下有期徒刑，得併科三萬元以
下罰金。
中華民國刑法第三百三十九條之三
意圖為自己或第三人不法之所有，以不正方法將虛偽資料或不正
指令輸入電腦或其相關設備，製作財產權之得喪、變更紀錄，而
取得他人財產者，處七年以下有期徒刑。
以前項方法得財產上不法之利益或使第三人得之者，亦同。
附表：
┌───┬─────┬────────┬─────┬────┬───┬───┬────┐
│姓　名│上班捷運車│　　犯罪方法    │所使用悠遊│犯罪時間│擅自更│合計變│合計逃漏│
│　　　│站（即犯罪│                │卡票卡編號│　　　　│改進出│造悠遊│車資    │
│　　　│地）　　  │                │          │　　　　│碼次數│卡次數│(新臺幣)│
├───┼─────┼────────┼─────┼────┼───┼───┼────┤
│丁○○│永安市場站│持悠遊卡刷卡進站│0000000000│92年8 月│   5次│  17次│　 720元│
│      │          │，搭乘捷運至上班│          ├────┼───┤      │        │
│      │          │車站後，未至出口│          │92年9 月│   6次│      │        │
│      │          │閘門感應扣款，直│          ├────┼───┤      │        │
│      │          │接將悠遊卡放在新│          │92年12月│   6次│      │        │
│      │          │型ＰＡＭ上，按下│          │        │      │      │        │
│      │          │卡片分析，進入更│          │        │      │      │        │
│      │          │改進出碼畫面，於│          │        │      │      │        │
│      │          │應付車資欄輸入０│          │        │      │      │        │
│      │          │元，使該悠遊卡免│          │        │      │      │        │
│      │          │於被扣除該次搭乘│          │        │      │      │        │
│      │          │捷運之車資。    │          │        │      │      │        │
├───┼─────┼────────┼─────┼────┼───┼───┼────┤
│甲○○│頂溪站    │持悠遊卡刷卡進站│ 000000000│92年7 月│  10次│ 191次│ 6,655元│
│      │          │，搭乘捷運至上班│          ├────┼───┤      │        │
│      │          │車站後，未至出口│          │92年8 月│  27次│      │        │
│      │          │閘門感應扣款，反│          ├────┼───┤      │        │
│      │          │持悠遊卡至入口閘│          │92年9 月│  34次│      │        │
│      │          │門感應，使悠遊卡│          ├────┼───┤      │        │
│      │          │出現「錯誤」，再│          │92年10月│  28次│      │        │
│      │          │將悠遊卡放在ＰＡ│          ├────┼───┤      │        │
│      │          │Ｍ上，按下卡片分│          │92年11月│  48次│      │        │
│      │          │析，進入更改進出│          ├────┼───┤      │        │
│      │          │碼畫面，於應付車│          │92年12月│  31次│      │        │
│      │          │資欄輸入０元，使├─────┼────┼───┤      │        │
│      │          │該悠遊卡免於被扣│ 000000000│92年12月│  13次│　    │　      │
│      │          │除該次搭乘捷運之│          │        │      │      │        │
│      │          │車資。          │          │        │      │      │        │
├───┼─────┼────────┼─────┼────┼───┼───┼────┤
│乙○○│北投站    │同上            │0000000000│92年12月│   6次│  11次│   495元│
│      │          │                ├─────┼────┼───┤      │        │
│      │          │                │0000000000│92年12月│   5次│　    │　      │
├───┼─────┼────────┼─────┼────┼───┼───┼────┤
│丙○○│臺北車站站│同上            │0000000000│92年8 月│  42次│ 163次│ 5,630元│
│      │          │                │          ├────┼───┤      │        │
│      │          │                │          │92年9 月│  34次│      │        │
│      │          │                │          ├────┼───┤      │        │
│      │          │                │          │92年10月│  24次│      │        │
│      │          │                │          ├────┼───┤      │        │
│      │          │                │          │92年11月│  31次│      │        │
│      │          │                │          ├────┼───┤      │        │
│      │          │                │          │92年12月│  13次│      │        │
│      │          │                ├─────┼────┼───┤      │        │
│      │          │                │0000000000│92年12月│  19次│　    │　      │
└───┴─────┴────────┴─────┴────┴───┴───┴────┘
